臺灣彰化地方法院民事判決
                                     110年度簡上字第29號
上  訴  人  洪意嘉  
訴訟代理人  陳建良律師


被上訴人    公園新曉公寓大廈管理委員會

法定代理人  劉淨芳  
訴訟代理人  王雅玲  
上當事人間請求拆除基地台事件，上訴人對於民國109年12月23
日本院彰化簡易庭109年度彰簡字第391號第一審簡易判決提起上
訴，本院合議庭於111年4月20日言詞辯論終結，判決如下：
    主  文
原判決關於駁回上訴人後開第二項之訴部分及訴訟費用（除確定
部分外）之裁判均廢棄。
上開廢棄部分，被上訴人應再給付上訴人新臺幣二萬一千九百五
十元，及自民國一０九年七月二十八日起至清償日止，按週年利
率百分之五計算之利息。
第一、二訴訟費用(除確定部分)由被上訴人負擔。
    事實及理由
壹、程序部分：
一、按當事人喪失訴訟能力或法定代理人死亡或其代理權消滅者
    ，訴訟程序在有法定代理人或取得訴訟能力之本人，承受其
    訴訟以前當然停止；上開規定，於有訴訟代理人時不適用之
    ；又承受訴訟人，於得為承受時，應即為承受之聲明，民事
    訴訟法第170條、第173條、第175條第1項分別定有明文。本
    件被上訴人管理委員會之法定代理人原為吳衣瓊（見原審卷
    第48頁），嗣於本院訴訟繫屬中，經改選變更為劉淨芳（見
    本院卷第217頁），變更後之法定代理人於民國110年8月13
    日準備程序期日聲明承受訴訟（見本院卷第221頁），核與
    前開規定相符，應准其承受訴訟，合先敘明。
二、次按調解經當事人合意而成立；調解成立者，與訴訟上和解
    有同一效力；和解成立者，與確定判決有同一效力，民事訴
    訟法第400條第1項、第416條第1項及第380條第1項定有明文
    。本件上訴人起訴時原列亞太電信股份有限公司（下稱亞太
    電信公司）、遠傳電信股份有限公司（下稱遠傳電信公司）
    為被告。然上訴人就本件已於110 年11月11日與亞太電信公
    司、遠傳電信公司於本院達成調解，調解成立內容為：「一
    、相對人亞太電信公司、遠傳電信公司願將設置坐落彰化縣
    ○○市○○段○○○○段000000000000000號建物屋頂平台及同小段9
    498建號建物屋頂突出物上，如本院109年度彰簡字第391號
    判決附件照片編號A（附件一）所示之工作物及附屬線路、C
    （附件三）照片所示設置屋頂平台之線路拆除。二、聲請人
    即上訴人同意相對人亞太電信公司、遠傳電信公司得於上開
    判決附件照片編號E（附件三）所示之屋頂突出物上設置行
    動電話基地台機房等設備、設施（但不得設置在屋頂平台上
    ）。三、相對人公園新曉公寓大廈管理委員會願於相對人亞
    太電信公司、遠傳電信公司履行第一項義務後1 個月內施作
    完成第一項建物屋頂平台之防水工程。四聲請人本件對相對
    人亞太電信公司、遠傳電信公司其餘請求拋棄。五第一、二
    審訴訟費用各自負擔。」等語，有調解程序筆錄在卷可稽（
    見本院卷第275、276頁）。是上訴人既已與亞太電信公司、
    遠傳電信公司就本件系爭事件達成和解，該二人即因調解成
    立而訴訟終結，即已無本件訴訟繫屬，並予敘明。
貳、實體部分
一、上訴人方面
  ㈠於原審起訴主張略以：上訴人為公園新曉公寓大廈（門牌號
    碼：彰化縣○○市○○路○段00號，下稱系爭大樓）住戶，被上
    訴人為系爭大樓依公寓大廈管理條例設立之管理委員會。系
    爭大樓屋頂平台有滲漏水現象，經上訴人多次通知被上訴人
    修繕，均未獲妥適處理。嗣上訴人於108年間通知被上訴人
    主委後，代被上訴人僱工修繕系爭屋頂平台，支出修繕費新
    台幣（下同）44,000元。惟被上訴人拒絕償還費用。為此爰
    依委任契約、無因管理之法律關係請求被上訴人償還費用。
  ㈡除於原審主張均予引用外，另補陳：
  ⒈依公寓大廈管理條例第10條第2項、第36條第2款規定，頂樓
    漏水之修繕屬管委會之職權，有權自行執行共用部分之修繕
    及一般改良事項。上訴人於108年3月25日即檢附原證3估價
    單予被上訴人，並通知將於翌日施工，被上訴人並未反對，
    並接受上訴人之施工進度報告、驗收通知、請款通知，原判
    決因此認定兩造間成立委任契約。則上訴人與承攬人約定之
    報酬，自屬修繕之必要費用。上訴人請求被上訴人返還所墊
    付之費用，自屬有據。縱被上訴人認定工作有瑕疵，亦屬瑕
    疵修補問題，不能因此逕認半數費用並非必要。
  ⒉被上訴人若認工作有瑕疵，應先要求承攬人修補，若遭拒絕
    或無法修補，始得另行雇工修繕或行使其他權利。被上訴人
    從未要求修補，亦未說明「水表接縫處脫膠」究係原工作之
    瑕疵或新發現漏水處，其費用若干等，所辯自不足採。
  ⒊上訴人就頂樓裝設水表及水管周邊以低牆圍起區塊之PU防水
    層全數重新施作。被上訴人雖指水表接縫處有脫膠問題，縱
    認係瑕疵，但其工作量相較於系爭工程屬微不足道，不得因
    此逕認系爭修繕工程非必要。
  ⒋被上訴人稱區分所有權人會議不同意給付全部工程款云云。
    然類推民法第27條第3項（對於董事代表權所加之限制，不
    得對抗善意第三人）之規定，區分所有權人會議對管委會職
    權所加之限制，應不得對抗善意第三人。被上訴人對於一定
    金額以上之修繕，縱因區分所有權人會議決議而受限制，但
    上訴人對於區分所有權人會議關於「超逾30,000元修繕費用
    之支出應經區分所有權人會議事前決議」之限制，無法事先
    知悉。被上訴人應負完全責任，不得以未獲授權為由抗辯。
  ⒌退步言之，上訴人本無義務修繕屋頂平台滲漏水問題，被上
    訴人明知上訴人雇工修繕，不曾為反對之表示，上訴人所支
    出修繕費用自屬必要且有益費用，屋頂平台修繕則為被上訴
    人應負擔之「公益上之義務」，依民法第172條、第176條、
    第174條第2項規定，上訴人得請求被上訴人償還修繕費用44
    ,000元及利息。
二、被上訴人則以：上訴人曾向被上訴人反映屋頂平台有滲漏水
    現象，被上訴人僅詢問有無專業人員可資推薦，並未委任上
    訴人修繕。上訴人未提出估價單並獲全體委員同意即自行施
    工即自行請人施工，並堅稱頂樓維護工程，應由管委會全額
    負擔。然上訴人施工前並未經管委會同意即施工，且上訴人
    施作PU防水工程，然滲漏水現象依舊。被上訴人另雇工查明
    滲漏水係因水表接縫處脫膠所致。又上訴人申請之金額超出
    管委會之權限；管委會基於往昔案例，如個別住戶因大樓結
    構或水電問題，經管委會會勘後施工維修，其經費由住戶與
    管委會共同分擔，即管委會補助1／2費用，其額度以30,000
    元為限；將此案提交區權會大會討論表決，表決結果為同意
    補助二分之一，上訴人對此並未提出異議。
三、原審審酌兩造提出之攻擊防禦方法後，判命被上訴人公園新
    曉公寓大廈管理委員會應給付上訴人22,050元，及自109年7
    月28日起至清償日止，按年息5％計算之利息。上訴人不服原
    判決提起上訴，並聲明：「㈠原判決關於駁回第二項主文部
    分廢棄。㈡被上訴人公園新曉公寓大廈管理委員會應再給付
    上訴人新臺幣21,950元, 及自民國109年7月28日起至清償日
    止按年利率百分之五計算之利息。㈢第一、二訴訟費用由被
    上訴人負擔。」。就此，被上訴人則答辯聲明：「上訴駁回
    ；如受不利判決，願供擔保請准宣告免為假執行。」
四、得心證之理由
  ㈠上訴人主張被上訴人為系爭大樓管委會，對於系爭大樓屋頂
    平台滲漏水負有修繕義務，然未執行修繕事宜，因滲漏水影
    響上訴人室內，上訴人報告主委後，即雇工進行修繕，為此
    依委任或無因管理之法律關係請求被上訴人給付代墊之修繕
    費用44,100元等情，業據上訴人提出通知施工書、屋內照片
    、防水工程估價單、請款書、工程領款證明書、彰化府前郵
    局000079號存證信函、通訊軟體LINE對話紀錄截圖等件為證
    （見補字卷第8至第16頁）。被上訴人對於樓頂平台有滲漏
    水情況及上訴人於108年4月間雇工修繕樓頂平台等情不爭執
    ，惟辯稱上訴人係未經管委會同意即自行施工，且系爭工程
    已經區分所有權人會議決議給付一半數額即20,500元，被上
    訴人對於上訴人請求超過3萬元部分沒有權限等語。本院整
    理兩造前開主張及說明，認本件主要爭點為：⒈上訴人請求
    被上訴人返還其代墊之樓頂平台修繕費用44,000元，有無理
    由？；⒉被上訴人以管委會權限受區分所有權人會議限制，
    系爭工程已經區權會決議僅給付一半數額即22,050元數額，
    被上訴人無權增加給付為辯，有無理由？
  ㈡按區分所有之公寓大樓，所有權之客體，可分為專有部分及
    共用部分。共用部分，指專有部分以外其他部分及不屬專有
    之附屬建築物，而供共同使用者。又公寓大廈共用部分不得
    獨立使用供作專有部分；其為下列各款者，不得作為約定專
    用部分：公寓大廈基礎、主要樑柱、承重牆壁、樓地板及屋
    頂構造，公寓大廈管理條例第3條第4款、第7條第3款定有明
    文。次按共用部分、約定共用部分之修繕、管理、維護，由
    管理負責人或管理委員會為之；其費用由公共基金支付或由
    區分所有權人按其共有之應有部分比例分擔之；但修繕費係
    因可歸責於區分所有權人或住戶之事由所致者，由該區分所
    有權人或住戶負擔；其費用若區分所有權人會議或規約另有
    規定者從其規定，公寓大廈管理條例第10條第2 項定有明文
    。可知有關公寓大廈共用及約定共用部分之修繕、管理、維
    護，屬管理委員會之職務並由其為之，其修繕費用由公共基
    金支付或由區分所有權人按其共有之應有部分比例分擔之。
    但修繕費係因可歸責於區分所有權人或住戶之事由所致者，
    由該區分所有權人或住戶負擔。
　㈢又按管理委員會之職務包括收益、公共基金及其他經費之收
    支、保管及運用，應定期公告，並屬辦理移交之事務，公寓
    大廈管理條例第18條第3項、第20條第1項，第36條第7款規
    定亦有明文，可知管理委員會係受全體區分所有權人委任為
    共用部分之修繕，並為全體區分所有人管理包括公用基金及
    由區分所有權人按其共有之應有部分比例分擔費用之財務。
    是公寓大廈樓頂平台之性質係為維持整體安全及建物外觀必
    要之構造，性質上不許分割而獨立作為區分所有之客體，不
    得供做專有部分或約定專用部分，應由全體住戶共同使用。
    系爭頂樓平台在構造、功能、使用目的上，屬區分所有建物
    之共用部分。依據公寓大廈管理條例第36條第2款「共有及
    共用部分之清潔、維護、修繕及一般改良，屬管理委員會之
    職務」及同條例第10條第2項之規定，系爭樓頂平台之修繕
    、維護，原則上應由管理委員會負責，其費用則由公共基金
    支付或由區分所有權人按其應有部分比例分擔。而今系爭頂
    樓平台因滲漏水問題，造成上訴人之房屋屋內受有損害一情
    ，既為兩造所不爭。則樓頂平台既屬公寓大廈之共用部分，
    關於樓頂平台之修繕、維護等，於大樓住戶間既無特約由頂
    樓住戶負責，被上訴人亦未舉證該滲漏水狀況由可歸責於上
    訴人之事由導致，即應由管理委員會負責修繕，其費用由公
    共基金支付。職是，上訴人主張系爭樓頂平台之修繕費用應
    由被上訴人負擔，即非無據。
  ㈣第按無因管理，指未受委任，並無義務，為他人管理事務者
    ，其管理應依本人明示或可得推知之意思，以有利於本人之
    方法為之；管理人開始管理時，以能通知為限，應即通知本
    人；如無急迫之情事，應俟本人之指示；管理事務利於本人
    ，並不違反本人明示或可得推知之意思者，管理人為本人支
    出必要或有益之費用，或負擔債務，或受損害時，得請求本
    人償還其費用及自支出時起之利息，或清償其所負擔之債務
    ，或賠償其損害；管理人管理事務係為本人盡公益上之義務
    ，或為其履行法定扶養義務，或本人之意思違反公序良俗者
    ，雖違反本人之意思，仍有前項請求權，民法第172 條、第
    173條第1 項、第176條定有明文。本件系爭樓頂平台有滲漏
    水現象，致有損害頂樓住戶之居住生活品質。則被上訴人即
    管委會依法負修繕、維護共有物之責任，本應主動修繕，方
    符管委會設立之本旨。然查訴外人林美漪早於104 年間已提
    出系爭樓頂平台有防水層破壞頂樓屋內漏水問題（見補字卷
    第3 頁），惟區分所有權人會議關於頂樓平台修繕工程歷次
    決議結果係「暫緩修繕」、「在有限經費內無法支付，因而
    不同意全面修補」（見原審卷第157、141頁）。對照關於基
    地台造成頂樓地板龜裂無法整修一事，區分所有權人會議決
    議結果係「反對基地台拆除」、「全數不同意遷移」（見原
    審卷第163、165頁），可見被上訴人及區分所有權人會議僅
    考慮出租樓頂平台可得之租金收益，歷來並未積極處理系爭
    樓頂平台之滲漏水問題，屬怠於履行修繕責任。則上訴人於
    108年4月間僱工施作系爭PU防水工程以修繕屋頂平台防水層
    ，代替被上訴人履行法定修繕義務，自屬有利於被上訴人。
  ㈤至於被上訴人雖辯稱上訴人係擅自雇工修繕，未經管委會同
    意，且費用數額逾三萬元之工程，依先前決議須區分所有權
    人會議決議始得施作等語。然樓頂平台之修繕、維護本屬被
    上訴人之法定責任，所需費用固非不得另行約定，惟若無充
    分理由，仍不應悖離前述由公共基金支付或按區分所有權人
    之應有部分比例分擔之原則。經查：
　⒈上訴人所有之頂樓房屋室內天花板有滲漏水現象，有上訴人
    提出現場照片可佐（見原審卷第353頁），可見系爭樓頂平
    台漏水問題，確實造成上訴人損害。然上訴人之前手林美漪
    及上訴人屢次要求修繕，均遭區分所有權人會議以費用過高
    拒絕。則以被上訴人既未積極處理修繕工作，此種時日遷延
    ，將導致損害持續擴大，當可預見，無法期待上訴人任令滲
    漏水至屋內，自不能強令上訴人須等候區分所有權人會議決
    議後才進行補救，方符事理之平。是無論上訴人事先有無經
    被上訴人同意施作系爭工程，審諸頂樓平台持續滲漏水，不
    僅使上訴人屋內傢具受損，亦有損建物結構，上訴人僱工將
    其修繕完竣，應屬符合修繕義務人即被上訴人明示或可得推
    知之意思，且修繕成果有利於被上訴人，仍應依民法第172 
    條規定成立無因管理之法律關係。被上訴人不得事後以上訴
    人未經同意擅自施工，即拒絕給付修繕費用。
　⒉何況，本件並無積極事證可認被上訴人於上訴人施作前曾明
    示不許其為之；反而，上訴人於施工前已通知被上訴人主委
    吳衣瓊，而吳衣瓊明知施工情形，並未表明任何反對施工之
    意思，有估價單、LINE對話紀錄截圖在卷可佐（見原審卷第
    357至第365頁）。佐以一般社會常情，上訴人之修繕結果應
    為常人可得接受，當可據此推知上訴人代為修繕不違反被上
    訴人之意思。是本件自無從僅以上訴人係自行僱工修繕，遽
    謂上訴人之修繕違反被上訴人可得推知之意思或欠缺必要性
    。
  ⒊縱認上訴人擅自僱工修繕系爭樓頂平台，有違反被上訴人明
    示或可得推知之意思為事務管理之疑慮，然依公寓大廈管理
    條例第10條第2項規定，修繕共用部分係管理委員會之責任
    。以系爭樓頂平台確實造成頂樓住戶屋內滲漏水，上訴人雇
    工修繕系爭樓頂平台，應屬為被上訴人盡公益上義務，自屬
    有利於被上訴人，雖該修繕之結果亦有利於己，仍無礙於成
    立無因管理關係。上訴人仍得以民法第174條第2項、第176
    條規定請求被上訴人償還其費用。
　⒋至於修繕結果固然有利於上訴人自身，惟無因管理固須有為
    他人管理之意思，惟為他人之意思與為自己之意思不妨併存
    ，故為圖自己之利益，若同時具有為他人利益之意思，仍不
    妨成立無因管理（最高法院86年度台上字第1820號判決意旨
    參照）。是縱使修繕結果有利於上訴人自己，仍無礙於上訴
    人以無因管理法律關係請求被上訴人給付費用。是以，上訴
    人既無法律上義務，未受委任而自行僱工修繕系爭樓頂平台
    之防水層，核屬為被上訴人盡其公益上義務即公寓大廈管理
    條例所定之修繕義務，客觀上屬有利於被上訴人，自應認上
    訴人僱工施作防水工程之行為成立無因管理。
　⒌至於上訴人僱工修繕系爭樓頂平台，其行為本意不無避免自
    己住處漏水之目的，仍可認為兼有為被上訴人利益之意思，
    當不影響無因管理行為之成立。則以上訴人雇工修繕系爭樓
    頂平台之防漏工程，無論是否違反被上訴人之意思，上訴人
    仍得依無因管理之法律關係請求給付。則上訴人為修繕屋頂
    平台先行墊付修繕費用44,000 元，既有估價單、施工照片
    可資為證，其主張依民法第176 條第1項規定請求被上訴人
    償還前開費用及利息，洵屬有據。 
五、綜前所述，上訴人請求被上訴人給付修繕費用44,000元，及
    自起訴狀繕本送達翌日即自109年7月28日（見原審卷第215
    頁）起至清償日止，按年息5％計算之利息，為有理由，應予
    准許。原審就上開應予准許部分，未及審酌前情，而為上訴
    人部分敗訴之判決，尚有未合。上訴論旨指摘原判決此部分
    不當，求予廢棄改判，為有理由，應予准許。
六、本件事證已臻明確，兩造其餘攻擊防禦方法及所提證據，核
    與判決結果不生影響，爰不逐一論列，併此敘明。
七、據上論結，據上論結，本件上訴為有理由，依民事訴訟法第
    436條之1第3項、第450條、第78條，判決如主文。
中　　華　　民　　國　　111 　年　　5 　　月　　11　　日
            民事第三庭  審判長法  官  洪榮謙
                              法  官  鍾孟容
                              法  官  林于人
以上正本係照原本作成。　　　　　　　　　　　　　
本件不得上訴。
中　　華　　民　　國　　111 　年　　5 　　月　　11　　日
                              書記官  卓千鈴